【裁判字號】    90,易,778
【裁判日期】    900511
【裁判案由】    詐欺
【裁判全文】
臺灣板橋地方法院刑事判決                            九十年度易字第七七八號
    公  訴  人  臺灣板橋地方法院檢察署檢察官
    被      告  丁○○○
    選任辯護人  林聖鈞
    被      告  甲○○
右列被告因詐欺案件，經檢察官提起公訴（八十九年度偵緝字第九二六、九四四、一
七二二號、八十九年度調偵緝第一、二號），本院判決如左：
    主  文
丁○○○、甲○○均無罪。
    理  由
一、公訴意旨略以︰被告丁○○○與陳芝  （原姓名為陳蕣貞，另行審結）為姊妹關
    係，陳芝  與被告甲○○（原姓名為朱志強）原為夫妻關係。緣丁○○○於民國
    八十四年六月二十日起招攬互助會，乙○○及其妻丙○○共同參加該會成為會員
    ，並於八十八年二月二十日第五十六會得標，取得會款計新台幣（下同）一百一
    十七萬六千元，丁○○○擔任會首，本應將向會員收取該次會款後轉付乙○○及
    丙○○二人，惟其竟因其妹陳芝  經濟困難需款甚急，二人竟共同基於詐欺之犯
    意及為陳芝  不法所有之意圖，由甲○○本於幫助之故意，簽發甲○○於第一商
    業銀行華江分行、發票日八十八年二月二十七日、面額十七萬元之支票一紙（下
    稱系爭支票），先交由陳芝  後再轉交丁○○○，於交付乙○○、丙○○二人會
    款中自行替換十七萬元現金，致使乙○○、丙○○一時不察而收受之，嗣李、許
    二人欲屆期提示系爭支票時，陳芝  即假詞拖延，要求乙○○暫緩提示系爭支票
    ，嗣陳芝  為躲避債務而逃匿無蹤，乙○○、丙○○二人提示系爭支票，因存款
    不足而遭退票，始知受騙。因認被告丁○○○涉犯刑法第三百三十九條第一項之
    詐欺取財罪嫌，被告甲○○涉犯刑法第三百三十九條第一項、第三十條之幫助詐
    欺取財罪嫌云云。
二、按犯罪事實應依證據認定之，無證據不得推定其犯罪事實，又不能證明被告犯罪
    者，應諭知無罪之判決，刑事訴訟法第一百五十四條、第三百零一條第一項分別
    定有明文。又認定犯罪事實應依證據，為刑事訴訟法所明定，故被告否認犯罪事
    實所持之辯解，縱屬不能成立，仍非有積極之證據足以證明其犯罪行為，不能遽
    為有罪之認定，最高法院著有三十年度上字第一八三一號判例意旨可資參照。又
    刑法第三百三十九條第一項詐欺取財罪之成立，以意圖為自己或第三人不法所有
    ，以詐術使人將本人或第三人之物交付為構成要件。而民間互助會之會首對於會
    員係居於保證之地位，如會員拒絕繳納會款或有繳不足額之情事，會首須負給付
    之責任；嗣後即使會首推卸責任，亦祇屬民事上之違約問題（參照最高法院二十
    八年上字第一四七九號判例意旨）。
三、訊據被告丁○○○、甲○○均堅詞否認有詐欺取財之犯行，被告丁○○○辯稱：
    丙○○標得前揭會款後，伊通知丙○○至伊母親處收取會款，丙○○抵達時，陳
    芝  也在現場，伊將全部之會款放在桌上，陳芝  當場向丙○○借三十二萬元，
    丙○○表示同意，雙方並當場數錢，陳芝  遂將系爭支票交付丙○○云云，被告
    甲○○辯稱：伊曾於八十四年間向丙○○借貸一百萬元，嗣陳芝  向伊表示伊應
    該支付利息與丙○○，所以伊才簽發系爭支票交付陳芝  ，由陳芝  轉交丙○○
    ，陳芝  如何轉交伊不知情，伊簽發系爭支票之目的並非代替陳芝  支付前揭會
    款等語。經查：系爭支票係丙○○標得前揭會款後，丁○○○於交付會款與丙○○時，以系爭支票抵付部分之會款等情，迭據告訴人乙○○於偵審中指訴不移，
    並經證人丙○○於本院審理時到庭具結證述屬實，並有互助會單影本一紙附卷可
    稽，再觀諸卷附系爭支票影本一紙，其發票日期八十八年二月二十七日恰與丙○○標得前揭會款之日期八十八年二月二十日相隔七日，與一般會首於會員得標後
    交付票據以給付會款之情形相符，益徵告訴人乙○○及丙○○之指述為真實；反
    之，被告丁○○○於九十年三月三十日本院訊問時陳稱：系爭支票係陳芝  交給
    伊，伊再交給乙○○、丙○○，因為陳芝  有跟丙○○講好，但如何講伊不清楚
    云云，嗣於本院九十年四月十三日本院訊問時改稱：丙○○標得前揭會款後，伊
    通知丙○○至伊母親處收取會款，丙○○抵達時，陳芝  也在現場，伊將全部之
    會款放在桌上，陳芝  當場向丙○○借三十二萬元，丙○○表示同意，雙方並當
    場數錢，陳芝  遂將系爭支票交付丙○○云云，其供詞前後不一，顯屬虛構，不
    足憑信。然而被告丁○○○交付系爭支票與丙○○及乙○○之目的，既在履行其
    擔任會首而應給付會員丙○○所標得前揭會款之義務，即非以系爭支票使丙○○
    及乙○○陷於錯誤而將其本人或第三人之財物交付，顯與詐欺取財罪之構成要件
    不合；又民間互助會之會首固負有交付會款予得標會員之義務，惟會首係基於其
    與所有會員間之合會法律關係收取會款，而非受得標會員之委託代為向未得標之
    會員收取會款，且一般交易習慣上亦常見會首向未得標之會員收取數筆零星之會
    款後，再自行簽發票據交付得標之會員以給付全部之會款，故縱使被告丁○○○
    以系爭支票與其他會員所繳納之會款調換，系爭支票未獲兌現後，被告丁○○○
    仍負有清償該部分會款之責任，其以系爭支票調換部分會員所繳納之會款，純屬
    民事債務問題，並不構成犯罪；而被告甲○○僅係系爭支票之發票人，自亦不構
    成幫助詐欺取財罪。
四、綜上所述，本件純屬民事債務糾葛，與詐欺取財罪之構成要件未合，告訴人宜另
    循民事訴訟程序救濟之；揆諸前揭說明，本件不能證明被告丁○○○、甲○○犯
    罪，自應諭知渠二人均無罪之判決。
五、同案陳芝  部分俟其到庭後另行審結。
據上論斷，應依刑事訴訟法第三百零一條第一項，判決如主文。
本案經檢察官簡美慧到庭執行職務。
中    華    民    國      九十         年      五     月       十一     日
                                   台灣板橋地方法院刑事第三庭
                                       法  官  樊  季  康
右正本證明與原本無異。
如不服本判決，應於判決送達後十日內，向本院提出上訴狀。
                                       書記官  馬  秀  芳
中    華    民    國      九十         年      五     月       十六     日


司法院資訊處製作；財團法人民間司法改革基金會備份。
